【裁判字號】    97,易,313
【裁判日期】    970616
【裁判案由】    詐欺
【裁判全文】
臺灣基隆地方法院刑事判決               97年度易字第313號
公  訴  人  臺灣基隆地方法院檢察署檢察官
被      告  丙○○
上列被告因詐欺案件，經檢察官提起公訴（97年度偵字第441號
），本院判決如下：
    主  文
丙○○無罪。
    理  由
一、公訴意旨略以：被告丙○○於96年11月15日，在報上見有「
    協辦信用卡、小額信貸、過件收費、0000000000」之分類廣
    告，乃依報上電話撥打，與真實姓名年籍不詳、綽號「阿昌
    」之成年男子連絡，二人相約翌日（96年11月16日）於被告
    工作地點之台北縣鶯歌鎮○○路417號「永和豆漿店」前見
    面。嗣於96年11月16日，該名綽號「阿昌」之男子，要求被
    告提供金融機構帳戶由其等使用，被告依其智識程度及社會
    經驗，可預見任意提供自己在金融機構開設之帳戶（含存摺
    、提款卡、印鑑、密碼）供他人使用，該他人可能以該帳戶
    作為實施詐欺或恐嚇取財等犯罪之工具，詎因缺錢花用，竟
    於不違背其本意之情形下，仍基於幫助不特定人詐欺之犯意
    ，於同日（96年11月16日）晚間9時許，在前述臺北縣鶯歌
    鎮○○路「永和豆漿店」前，將其所有合作金庫銀行海山分
    行0000000000000號帳號之提款卡、密碼及存摺等物，提供
    予綽號「阿昌」之成年男子（此部分業據台灣板橋地方法院
    檢察署以97年度偵字第4224號聲請簡易判決處刑，經同院於
    97年3月31日以97年度簡字第1994號刑事簡易判決判處有期
    徒刑4月，現由被告上訴中，尚未確定）。該名綽號「阿昌
    」之成年男子，復於同年月18日與被告連絡，詢問被告有無
    其他金融機構帳戶可資提供，被告另基於幫助「阿昌」等不
    特定人詐欺之犯意，於同年月19日，將其所有台灣郵政股份
    有限公司瑞芳九份郵局（下稱瑞芳九份郵局）0000000000
    0000號帳戶之存摺、提款卡連同密碼，於台北縣鶯歌鎮○○
    路上之「7-11」統一超商店內，在「阿昌」面前測試提款卡
    後，交付予「阿昌」。「阿昌」取得被告前述瑞芳九份郵局
    帳戶提款卡後，與不詳姓名年籍之詐騙集團成員，基於詐欺
    取財之犯意，於：（一）96年11月23日中午12時許，以鐘俊
    佐（另行簽移台灣板橋地方法院檢察署偵辦）申辦之0000
    000000號行動電話，撥打給被害人甲○○，佯裝為被害人甲○○之友人「阿超」，並佯稱有急用，向被害人甲○○借款
    新台幣（下同）3萬元，使被害人甲○○誤以為通話欲借款
    者果為其友人謝文超，因而陷於錯誤，於同日中午12時14分
    許，至台北縣汐止市○○路上之汐止樟樹灣郵局，以臨櫃匯
    款方式，匯款3萬元至丙○○前述瑞芳九份郵局帳戶內；（
    二）96年11月26日下午2時許，以未顯示號碼撥打給被害人
    戊○○，佯裝為被害人戊○○之乾哥哥吳政賢，並留下以鍾
    品昕（另行簽移台灣花蓮地方法院檢察署偵辦）名義申辦之
    0000000000號電話給戊○○，對戊○○佯稱其友人即被告有
    急用，希望戊○○能借款6萬元，戊○○表示僅有2萬元可以
    出借，該名男子表示借用2萬元，使戊○○受騙，於同日下
    午3時32分許，至台中市郵局匯款2萬元至被告前述瑞芳九份
    郵局帳戶；（三）96年11月26日下午2時30分許，以未顯示
    號碼撥打電話給被害人丁○○，佯裝為丁○○之友人蕭丞一
    ，並佯稱有急用，向丁○○借款1萬5千元，使丁○○陷於錯
    誤，於同日下午4時12分許，在雲林縣西螺鎮彰化銀行斗南
    分行，臨櫃匯款1萬5千元至丙○○前述瑞芳九份郵局帳戶內
    。嗣分別經甲○○等人向友人查證後，始知悉受騙報警。經
    警循帳號所有人追查，始悉上情。因認被告涉嫌幫助他人犯
    刑法第339條第1項之詐欺取財罪。
二、按犯罪事實應依證據認定之，無證據不得認定犯罪事實，又
    不能證明被告犯罪者，法院應諭知無罪之判決，刑事訴訟法
    第154 條第2 項、第301 條第1 項分別定有明文。次按事實
    之認定，應憑證據，如未能發現相當證據，或證據不足以證
    明，自不能以推測或擬制之方法，為裁判基礎（最高法院40
    年台上字第86號判例意旨參照）；又認定不利於被告之事實
    ，須依積極證據，茍積極證據不足為不利於被告事實之認定
    時，即應為有利於被告之認定，更不必任何有利之證據（最
    高法院30年台上字第816 號判例意旨參照）；再刑事訴訟法
    上所謂認定犯罪事實之積極證據，係指適合於被告犯罪事實
    之認定之積極證據而言，雖不以直接證據為限，間接證據亦
    包括在內，然而無論直接或間接證據，其為訴訟上之證明，
    須於通常一般之人均不致有所懷疑，而得確信其為真實之程
    度者，始得據為有罪之認定，倘其證明尚未達到此一程度，
    而有合理之懷疑存在，無從使事實審法院得有罪之確信時，
    即應由法院為諭知被告無罪之判決（最高法院76年台上字第
    4986號判例意旨參照）。
三、公訴人認被告丙○○涉犯刑法第30條第1項、第339條第1項
    之幫助詐欺取財罪，係以被告之供述、證人即被害人李仁桀
    、戊○○、丁○○之證言、郵政國內匯款執據影本2紙、彰
    化銀行匯款回條聯1紙、被告瑞芳九份郵局00000000000000
    號帳戶開戶資料、歷史交易清單為其主要論據。訊據被告固
    坦承將系爭帳戶交付給「阿昌」，然堅詞否認有何幫助詐欺
    取財之犯行，辯稱：我是要辦信用卡，他說要幫我，要把他
    的錢存到我帳戶裡面，再領出來，寄又領，寄又領，這樣才
    有財力證明，這樣資料比較齊全，比較容易核卡云云。
四、程序事項
    證人甲○○、戊○○、丁○○於警詢中之證言及起訴書所引
    用之書證和被告當庭提出其自己使用之0000000000行動電話
    之通聯紀錄，雖核均係被告以外之人於審判外之陳述而屬傳
    聞證據，且不符刑事訴訟法第159 條之2 、第159 條之3 之
    規定，惟公訴人及被告於本院審判程序中對於上開證人之審
    判外陳述之證據能力，均表示沒有意見，且迄於言詞辯論終
    結前亦未聲明異議。本院審酌上開證人陳述作成時之情況，
    並無不能自由陳述之情形，亦無違法取證或其他瑕疵，認為
    以之作為證據為適當，是證人上開於審判外之陳述及書證，
    均合於刑事訴訟法第159條之5之規定，得為證據。又證人甲○○於檢察官偵查中之證言，業經合法具結，且查無顯不可
    信之情形，合於刑事訴訟法第159條之1第2項之規定，亦有
    證據能力。
五、經查：
(一)、證人即綽號「阿昌」男子乙○○於本院審理時到庭證稱：我
    有在自由時報刊登協辦信用卡的廣告，當時被告要辦貸款，
    但是信用條件不足，他要求我想辦法幫他辦，結果還是辦不
    下來，剛開始是抄他的身分證，以瞭解個人的信用，是否可
    以辦，因他的資料都不能辦，他說拜託我，要我幫忙辦，因
    他急需用錢，第一次是在永和豆漿店拿合作金庫的提款卡，
    他跟我說一家，我口袋當時也只有三千元，所以我就把三千
    元給他，他把帳號給我，我們就去便利商店試卡，我有告訴
    他到時候就說遺失就好，後來我主動打電話給被告，他好像
    也有打電話給我，他有跟我說他還有一個帳戶要賣給我，然
    後我們就約在鶯歌鎮○○路的便利商店，我總共有給被告二
    次三千元，只有第一次我給被告三千元後，我因為口袋沒有
    錢，所以再向被告借一百元，合作金庫的帳戶轉賣他人一萬
    三千元，郵局是轉賣八千元等語。依證人所述，被告因辦理
    信用卡，因信用條件不足，始將上開合作金庫及郵局之帳戶
    轉賣給證人。
(二)、被告於警詢及檢察官偵查時均供稱：因我要辦理信用卡，於
    96年11月15日觀看自由時報找尋，結果有找到一則廣告新聞
    ，我就循著廣告看版上的電話0000000000號撥打過去，當時
    有位男子綽號【阿昌】之男子跟我聯絡，我便告訴對方我想
    要申辦信用卡，結果對方要我拿提款卡，對方稱說是因為存
    款及提款讓存摺的內容比較好看，也比較好辦理信用卡，當
    時我也不疑有他，就相信他的話，隔天16日晚上大約21 時
    許，綽號【阿昌】之男子到我上班的地方來拿合作金庫的提
    款卡，隔天對方又告知要申辦高額度的信用卡，就要拿郵局
    的提款卡給他，當時我也是不疑有他，便於19日下午14 時
    一樣前來店裡找我拿郵局提款卡，我就是因為這樣子才將2
    張提款卡交給對方，他站在旁邊看我試提款機給他看，因為
    他要確定這一張提款卡是能用的，我試給他看以後，他才拿
    走，我沒有與詐騙集團一同詐騙他人金錢云云。是以被告於
    警詢、檢察官偵查時及本院審理時均供述一致，堅稱是因要
    辦理信用卡，為取得財力證明，比較容易核卡，始將郵局帳
    戶交付給【阿昌】之男子。查被告於97年1月18日即向基隆
    市警察局刑警大隊偵四隊檢舉在自由時報廣告欄刊登「協辦
    信用卡、小額貸款、過件收費0000000000」之綽號【阿昌】
    男子，此有該報廣告欄之影本附卷可參，並希望與警方配合
    ，如捉到對方會來指認，此有該隊之檢舉人筆錄（見本院卷
    ）在卷可稽，而被告另外交付之合作金庫海山分行之帳戶，
    經台灣板橋地方法院檢察署檢察官聲請簡易判決處刑，由台
    灣板橋地方法院於97年3月31日以97年度簡字第1994號判處
    有期徒刑4月，現被告上訴中，足見被告向警方檢舉綽號【
    阿昌】男子，並非由於其遭判處徒刑以後，始心生不滿才向
    警方檢舉。設若被告販賣帳戶予綽號【阿昌】之男子（即證
    人乙○○）或是基於幫助犯意提供帳戶給證人乙○○，則被
    告勢必冒著證人乙○○供出被告販賣帳戶或幫助詐欺而遭刑
    事追訴之風險，而被告於交付上該帳戶發現情況有異，即主
    動向警方檢舉證人乙○○刊登廣告假辦理信用卡行騙取帳戶
    事實，並配合警方調查，是以被告所辯並非全然無據。
(三)、又被告瑞芳郵局帳戶是於96年9月26日提款金額為新台幣（
    下同）1萬元，結存金額為24元，直至96年11月19日事隔近
    二個月時間，始將該帳戶交付給證人乙○○而供詐欺集團使
    用，顯見被告並無為供詐欺集團使用，而故意將存款提光之
    情形。又依被告當庭提出之其持有之0000000000行動電話通
    話明細表，被告確於96年11月15日、96年11月16日、96年11
    月18日、96年11月27日以該支行動電話，與廣告欄刊登之聯
    絡電話0000000000有通話紀錄，與被告所供述情節大致相符
    ；而證人乙○○於本院審理時亦證實，有告訴被告要交提款
    卡，以便將錢存進去，再提出來，可以增加金錢交易的紀錄
    ，這樣才有辦法辦理信用卡。警方又提示：於97年11月26日
    受理被害人張辰瑜、甲○○、戊○○、丁○○等4人遭詐欺
    案，是否都是來自你騙取丙○○之帳戶後，其4人匯入丙○○之戶頭，害被害人丙○○遭檢、警移送法辦之帳戶，證人
    乙○○回答「是的」，綜上所述，證人乙○○於本院審理時
    所證稱，被告係辦理信用卡，因信用條件不足，始將上開合
    作金庫及郵局的帳戶轉賣給伊等證述。不無是因被告向警方
    檢舉證人乙○○騙取帳戶，提供詐欺集團使用，於97年4月
    25日遭警方查獲經訊問後，聲請羈押獲准而心生不滿，始於
    本院審理證稱，係被告將上開帳戶出售予伊，足見證人乙○○之證述，顯係基於報復心態，始作不利被告之證詞，足見
    證人乙○○上述證詞，有不利被告之虞，不足採信。
(四)、綜上所述，被告辯稱系純粹辦理信用卡並沒有幫助詐欺之行
    為並非無稽，而存有合理可疑，公訴人所舉之證據復不足以
    證明被告將系爭帳戶提款卡及提款卡密碼交予證人乙○○，
    係供作詐欺集團使用之事實，揆諸前揭判例意旨，自難據以
    為不利被告之認定。此外，復查無其他積極證據足以證明被
    告有公訴人所指幫助詐欺取財之犯行，無從證明被告犯罪，
    自應依法為被告無罪之諭知。
據上論斷，應依刑事訴訟法第301 條1 項前段，判決如主文。
本案經檢察官李明哲到庭執行職務。
中    華    民    國    97    年     6    月    16    日
                  刑事第二庭審判長法  官  陳志祥
                                  法  官  邰婉玲
                                  法  官  陳伯厚
以上正本證明與原本無異。
如不服本判決應於收受本判決後10日內向本院提出上訴書狀，其
未敘述上訴理由者，並得於提起上訴後10日內向本院補提理由書
狀（均須按他造當事人之人數附繕本）「切勿逕送上級法院」。
中    華    民    國    97    年    6     月    16    日
                                  書記官  黃士元


司法院資訊處製作；財團法人民間司法改革基金會備份。
